臺灣高等法院刑事判決　　　　　　 93年度上更(二)字第616號
上　訴　人　台灣桃園地方法院檢察署檢察官
被　　　告　己○○
指定辯護人　本院公設辯護人乙○○
上列上訴人因被告違反毒品危害防制條例案件，不服臺灣桃園地
方法院九十一年度重訴字第五號，中華民國九十二年三月二十八
日第一審判決（起訴案號：臺灣桃園地方法院檢察署八十九年度
偵字第一八四五七號），提起上訴，本院判決如下：
    主  文
上訴駁回。
    理  由
一、公訴意旨略以：被告己○○基於販賣第一級毒品海洛因、第
    二級毒品安非他命之概括犯意，自不詳時間起，連續在不詳
    地點販賣第一級毒品海洛因與不特定人非法施用，販賣第二
    級毒品安非他命給戊○○等人，嗣於八十九年十一月二十九
    日二十一時三十五分許，在桃園縣蘆竹鄉○○路○段一二一
    號八樓之七承租處為警查獲，並扣得第一級毒品海洛因二三
    ○‧五公克、第二級毒品安非他命二一五‧二公克、電子秤
    一台、研磨機二台、分裝袋一包、製造工具一批及現金新台
    幣（下同）五十二萬八千元，因認被告涉犯毒品危害防制條
    例第四條第一項、第二項之販賣第一級、第二級毒品罪嫌云
    云。
二、公訴人認為被告涉有前開犯行，係以證人戊○○在警詢時指
    稱被告於八十九年十月十二日十二時許在上址販賣二千元之
    安非他命給其施用等語，被告與墜樓死亡之呂美珍為男女朋
    友關係，警方又在上址扣得如事實欄所載之海洛因、安非他
    命等物，並自被告之皮包內起出五十二萬八千元之鉅款，被
    告既曾在上址出售安非他命予戊○○，則在上址所查獲之大
    量海洛因與安非他命為被告所販賣等資為論據。
三、被告己○○經本院合法傳喚雖未到庭，然被告於前此之本院
    訊問時，均堅決否認有公訴人所指之犯行，辯稱：被告之綽
    號並非「咕嚕」，也不是呂美珍之男友，二人僅為普通朋友
    ，當日員警到場扣得之物品除「變造之郭張鵬」之身分證外
    ，其餘之物品均為已經墜樓之呂美珍所有，五十二萬八千元
    也是呂美珍所有等語。
四、按犯罪事實，應依證據認定之，無證據不得推定其犯罪事實
    。所謂證據，須適於為被告犯罪事實之證明者，始得採為斷
    罪資料，如未能發現相當證據，或證據不足以證明，自不能
    以推測或擬制之方法，以為裁判基礎。且認定不利於被告之
    事實，須依積極證據，苟積極證據不足為不利於被告事實之
    認定時，即應為有利於被告之認定，更不必有何有利之證據
    固不以直接證據為限，間接證據亦應包含在內，惟採用間接
    證據時，必其所成立之證據，在直接關係上，雖僅足以證明
    他項事實，而由此他項事實，本於推理之作用足以證明待證
    事實者，方為合法，若憑空之推想，並非間接證據。本院基
    於下述之理由，認為公訴人所舉之證據或法院依聲請或依職
    權調查所得之證據，尚不足以認為被告有公訴人所指之犯行
    ：
（一）程序事項：
  １、本院經當事人之同意，由受命法官於準備程序詰問證人戊○○、丁○○所得之供述證據，雖屬審判外之陳述，然經
      被告之辯護人及檢察官於審判程序同意為證據（見本院九
      十四年九月六日審判筆錄第二頁），本院審酌各該證人均
      經當事人之詰問或本院之訊問，依刑事訴訟法第一百五十
      九條之五之規定，應得為證據。
  ２、次按，新修正刑事訴訟法係於九十二年二月六日經總統公
      布施行，而同日公布施行之新修正刑事訴訟法施行法增訂
      第七條之三復規定：「中華民國九十二年一月十四日修正
      通過之刑事訴訟法施行前，已繫屬於各級法院之案件，其
      以後之訴訟程序，應依修正刑事訴訟法終結之。但修正刑
      事訴訟法施行前已依法定程序進行之訴訟程序，其效力不
      受影響」，是以九十二年二月六日修正之刑事訴訟法第一
      百五十九條至第一百五十九條之三有關被告以外之人於審
      判外之供述之證據能力之規定，係於九十二年九月一日施
      行，在此之前，有關被告以外之人即鄧淑貞、戊○○、張
      毓瑄、呂樹木、丁○○、柳堯文、甲○○、吳芝嫻等人於
      警詢、檢察官或法院訊問時供述筆錄之證據能力，仍應適
      用修正前刑事訴訟法相關規定。本案係於九十一年一月三
      十一日繫屬於原審法院（見原審卷第一頁），九十二年七
      月二日因上訴而繫屬於本院前審。則被告以外之人供述，
      在修正刑事訴訟法於九十二年九月一日施行前，於警詢、
      檢察官或法院訊問時供述之筆錄，因已依修正前刑事訴訟
      法法定程序踐行之訴訟程序，其效力不受影響，渠等之供
      述自仍具證據能力。
（二）實體事項：
  １、查警方於八十九年十一月二十九日二十一時三十五分許，
      在桃園縣蘆竹鄉○○路○段一二一號八樓之七查獲被告，
      並扣得海洛因二三○‧五公克、安非他命二一五‧二公克
      、電子秤一台、研磨機二台、分裝袋一包、製造工具一批
      及現金新台幣（下同）五十二萬八千元之事實，固為被告
      所不否認。然上址係呂美珍持變造之「徐翠英」身分證向
      鄧淑貞承租，此經證人鄧淑貞於警詢時證述在卷（見偵卷
      第六十、六一頁），且有中信房屋不動產租賃契約書在卷
      可稽。足認本件查獲地之承租人為呂美珍而非被告。
  ２、公訴人雖指被告與呂美珍為男女朋友關係，案發時在場。
      與被告同時獲案之戊○○於警詢時亦為相同之供述，並稱
      被告與呂美珍平日居住於上址（見偵卷第二三頁），其後
      於檢察官訊問時亦稱：被告與呂美珍平常就常住那兒等語
      （見偵卷第九五頁反面）。鄧淑貞於警詢時亦稱：「徐翠
      英」（呂美珍）在八十九年八月十五日就搬入居住，我知
      道「徐翠英」與一名男子居住云云（見偵卷第四十頁反面
      ）。然鄧淑貞供稱：我沒見過該男子（同上頁）。果如此
      ，鄧淑貞又如何知悉呂美珍與一男子同居？縱認呂美珍與
      一男子同居，亦不能逕認為即係被告。其次，被告始終否
      認與呂美珍為男女朋友關係亦否認與呂美珍同居上址。呂
      美珍為逃避警方之查察當場墜樓身亡後，呂美珍之父呂樹
      木清理呂美珍房間時，只有女生之套裝，未見有男子用品
      之事實，亦經呂樹木證述在卷（見原審卷第五五頁）。查
      獲本案之警員丁○○於本院訊問時亦證稱：現場東西大部
      分是那個死的女孩的，衣物、床單好像也是女孩的等語（
      見本院更二審卷第二三一頁）。依上所述，若被告與呂美
      珍同居，豈會無男子衣物或用品？再者，戊○○於原審訊
      問時證稱：我去呂素珍那裡共三次，每次去都碰到己○○
      ；又稱：不知被告與呂美珍之關係，可是有看過己○○有
      在呂美珍處出現等語（見原審卷第一一一頁）。果如此，
      戊○○所謂被告與呂美珍係男女朋友，二人同居云云，應
      僅係依據其三次前往呂美珍住處時都碰到被告所作之判斷
      ，然衡諸常情，僅依上開事實，實尚不足以認定被告係呂
      美珍之男朋友，或被告與呂美珍同居，此由現場並無男性
      用品，即可印證。不僅如此，若被告與呂美珍同居上址，
      理應有該址大門鑰匙。然警方係於被告出門時在門外逮捕
      被告，呂美珍發現上情後及時關上鐵門阻止警方進入，警
      方曾試圖撬開鐵門未果之事實，已經丁○○於本院訊問時
      供述明確（見本院更二審卷第二二七頁）；偕同在場之另
      一警員柳堯文並證稱：有對被告搜身，但未找到大門鑰匙
      等語（見原審卷第二二八頁）。亦即被告被逮捕時並未持
      有大門鑰匙，此亦可作為被告應未住居該處之佐證。綜上
      所述，被告與呂美珍或有相當之交情，甚至可能是男女朋
      友關係，然兩人應未同居該處。因之，現場查獲之海洛因
      、安非他命等物，能否推認係被告所有，實有疑問。
  ３、扣案之海洛因、安非他命等物，是否為被告所有之認定：
  （１）查警方係在呂美珍之租處扣得本案之海洛因、安非他命
        等物，被告並未與呂美珍同居上址，現場查獲之海洛因
        、安非他命等物，不能逕行推認係被告所有，已如前述
        。
  （２）其次，戊○○固於警詢時供稱扣案之海洛因、安非他命
        等物係被告所有（見偵卷第二三頁）；案發時在場之戊○○之妹張毓瑄於警詢時，亦為相同之供述（同上偵卷
        第三十頁反面）。然戊○○於其後檢察官之訊問時已改
        稱：不知係何人所有，並稱：是警察叫我說是己○○所
        有等語；其後於法院訊問時更進一步稱：警方說如不說
        是被告所有，要辦我和我妹妹共同販賣毒品等語。張毓
        瑄亦於原審證稱：警察一進來就叫我們姐妹坐在客廳不
        要動，我不知毒品是誰的等語（見原審卷第九二頁）。
        則扣案毒品是否係被告所有，已有疑問。查獲本案之丁○○、柳堯文雖均否認脅迫或恐嚇弭素瓊。然依戊○○
        及柳堯文之供述，本案毒品係在客廳茶几下找到（見原
        審卷第一一二頁、本院九十二年度上訴二二０二號卷第
        四八頁）；而張毓瑄始終供稱：不認識被告或呂美珍（
        見偵卷第三十頁反面警詢時之供述、原審卷第九十頁）
        ，戊○○亦供稱：我與呂美珍係在戒治所認識的，一直
        叫她小珍，與她不熟，直到本案案發才知道她的真名等
        語（見原審卷第一一三頁）；又稱：警方查獲時我才知
        道有這些東西（見偵卷第九五頁反面檢察官訊問時之供
        述）；若對照戊○○前後僅到現場三次之事實。可知戊○○在與呂美珍並非熟識，前此僅三度到現場之情形下
        ，如何知悉在他人住處客廳茶几下之毒品係被告所有？
        張毓瑄既不認識被告或呂美珍，更不可能知悉該等毒品
        係何人所有。因之，縱認戊○○於警詢時之供述係基於
        自由之意志，然戊○○、張毓瑄有關毒品係被告所有供
        述，均非親見、親聞，應係推測之詞，實不可採信。自
        不得僅以戊○○、張毓瑄之該等供述，推認毒品係被告
        所有。
  （３）再者，證人柳堯文、甲○○於原審證稱：案發前警方查
        獲丙○○販賣海洛因及安非他命，並扣得七千多公克的
        安非他命及七百公克的海洛因磚，從林的案子我們發現
        被告己○○涉嫌販賣毒品，我們是以己○○涉嫌申請搜
        索票，因為我們搜索的地點是蘆竹，劉的外號叫「咕嚕
        」，該外號是一個秘密證人Ａ１說的等語（參見原審卷
        第一四二頁至一四七頁）。卷附之桃園縣警察局保安隊
        製作之「偵辦丙○○販毒組織報告書」，亦記載：警方
        於八十九年十月五日查獲丙○○等販賣第一、二級毒品
        後，經交叉比對分析電話通聯及十餘日之監控，發現綽
        號「咕嚕」之男子將大量安非他命及海洛因藏放在蘆竹
        鄉○○路○段一二一號八樓之七租屋處。擬向檢察官申
        請核發搜索票執行搜索票等語（見偵卷第九八頁）。檢
        察官核發之搜索票記載受搜索人為「咕嚕」，搜索處所
        為本案處所，搜索事項為「有關毒品事項」，亦有搜索
        票可按（見偵卷第九九頁）；戊○○、吳芝嫻（丙○○
        之妻）亦於警詢供稱被告之外號為「咕嚕」（見偵卷第
        二三頁、第八一頁反面）。再對照警方果於現場查獲本
        案毒品之事實，似可推認扣案毒品可能與被告有關。然
        被告始終否認其外號叫「咕嚕」，丙○○亦為相同之證
        述（見原審卷第二０五、本院更一審卷第一二六頁）。
        並稱：「咕嚕」姓邱，約四十歲，住在迴龍等語。且柳
        堯文證稱：我們並沒有對秘密證人Ａ１作筆錄（見原審
        卷第一四三頁）。前開「偵辦丙○○販毒組織報告書」
        所指之電話通聯紀錄及監控資料，均已不存在之事實，
        亦經柳堯文及丁○○於法院訊問時證述明確。本院調閱
        丙○○所涉刑事案卷（台灣新竹地方法院檢察署八十九
        年度偵字第一五二二六九號全卷、台灣桃園地方法院檢
        察署八十九年度偵字第一０六一六號全卷），亦查無該
        等通聯或監聽紀錄。「偵辦丙○○販毒組織報告書」所
        指之電話通聯紀錄及監控資料，是否確實存在？電話通
        聯係何人與何人之對話？對話內容為何？係對何人監控
        ，如何得知「咕嚕」即係被告等，均已無從證明。其次
        ，戊○○於原審法院證稱：不知被告的外號叫「咕嚕」
        ，我們都叫「阿榮」（台語），但警察在查獲地之現場
        說不對，還有一個綽號叫「咕嚕」，所以我才這樣說等
        語（見原審卷第二二六頁）。經原審法院勘驗戊○○之
        第三次警詢筆錄結果，可見戊○○係於警方詢以：「己○○除阿榮外還有無其他綽號？」時，才直接回答「咕
        嚕」（見原審卷第二二四頁）。此與戊○○之前開供述
        ，並無不符。戊○○此部分所辯，尚非無據。此由戊○○於第一、二次警詢筆錄均未供稱被告叫「咕嚕」，迨
        第三次筆錄始有上開供述，即可印證。吳芝嫻更於原審
        證稱：我為了出去透透氣，才主動請警方借提我出去，
        被告的名字是借提當天警方才告訴我的，沒有聽說有人
        叫被告「咕嚕」等語（見原審卷第一六二、一六三、二
        ０六頁）。就此，柳堯文亦供稱：是丁○○去把吳芝嫻
        借提出來的等語（見原審卷第二０七頁）。若再細繹吳
        芝嫻之警詢筆錄，亦可見警方借提吳芝嫻之原因不明，
        借提之舉實感突兀，筆錄內容與被告是否持有或販賣毒
        品，亦無直接關連（見偵卷第八一頁）。吳芝嫻所述，
        亦非絕不可信。綜上所述，被告是否即是警方意欲追查
        之「咕嚕」尚有疑義，縱認被告即係「咕嚕」，然依上
        述之說明，並無證據證明本案之扣案毒品係被告所有，
        自不能依已不存在之電話通聯或監聽資料及戊○○等人
        曾供稱被告即係「咕嚕」云云，即推認扣案之毒品係被
        告所有。
  ４、有關被告是否販賣海洛因及安非他命部分：
  （１）公訴人所指被告涉嫌販賣海洛因部分。公訴人就攸關被
        告犯罪積極證據之被告販賣海洛之時間、地點、對象、
        數量、價格等，均未提出證據說明，僅空泛稱被告自「
        不詳時間」，在「不詳地點」販賣海洛因予「不特定人
        」非法施用，實難令本院產生被告確實有販賣海洛因之
        心證。其次，扣案之海洛因，並非被告所有或持有，已
        如前述，自不得僅以警方到場查緝當時被告自該處走出
        ，遽認屋內所扣得之海洛因等物即為被告所有。再者，
        意圖販賣第二級毒品而持有罪之「意圖」，雖係行為人
        之主觀違法要素，不易認定。然是否有該等意圖，仍應
        憑積極及嚴格證據認定之，始符合罪刑法定主義之本旨
        ，若無積極證據或其證據不足以證明，自不能以推測或
        擬制之方法，作為裁判基礎，且所憑之證據，無論直接
        或間接證據，其為訴訟上之證明，須於通常一般之人均
        不致有所懷疑，而得確信其為真實者，始得據之為有罪
        之認定，倘其證明尚未達到此一程度，而有合理性懷疑
        之存在時，即無從率予認定。查扣案之毒品、電子磅秤
        及塑膠袋等物，係單純在被告友人呂美珍之住處查獲，
        不能推認係被告所有，已如前述；亦即從持有毒品等扣
        押物之外觀，實不足以認定被告已起意並計劃出售牟利
        。況持有毒品之原因非僅供販賣一途，有可能欲供己施
        用，亦可能受人之託而持有，亦可能代他人購買，不一
        而足。同理，同時查獲之電子磅秤及塑膠袋等物雖多用
        於分裝、秤重之用，然持有該等物品之原因，亦有多端
        ，既無其他證據證明係供被告販賣所用，自不能僅以持
        有之狀態，推認被告販賣之意圖。綜上所述，公訴人所
        指被告販賣海洛因部分之犯行，自屬不能證明。
  （２）戊○○固於八十九年十一月三十日之警詢時供稱：八十
        九年十月十二日約十二點左右在蘆竹鄉○○路○段一二
        一號八樓之七向己○○購買二千元安非他命吸食云云。
        惟其在檢察官偵訊中改稱：平日吸食安非他命都是向己○○索取，己○○未收費，第一次在八十九年十月十五
        日在桃園市○○○路凱旋門ＫＴＶ門口伊之車上給伊一
        小包，第二次是個了一個月以後伊載己○○回住處，己○○給伊一小包，第三次是在查獲前三日也是己○○在
        車上給伊，可能因為己○○看伊男友徐躍入獄，所以沒
        向伊拿錢等語。亦即戊○○就被告究竟是販賣安非他命
        或是無償轉讓安非他命，前後所述，迥然不同，且比對
        二次供述買受或交付安非他命之時間，無一相符。，戊○○之指述是否屬實，大有疑問。且戊○○於八十九年
        十一月三十日警詢時，何以能明確供稱係於八十九年十
        月十二日向被告購買安非他命？又何能於同一日之檢察
        官訊問時供稱被告第一次在八十九年十月十五日在桃園
        市○○○路凱旋門ＫＴＶ門口交付安非他命，亦出乎尋
        常。若再對照戊○○於檢察官訊問時稱：扣案之毒品係
        在臥室之桌下找到（見偵卷第五六頁），其後卻於原審
        證稱：係在客廳之茶几下查到（見原審卷第一一二頁）
        ；關於其到現場之原因，於警詢時供稱是要前往向被告
        購買安非他命（見偵卷第二四頁），然其後於法院各次
        訊問時均稱是前往拿電腦送修，張毓瑄亦為相同之供述
        （見原審卷第九十、一一一頁）。可見戊○○有不分事
        實，隨意供述之情形。何況戊○○曾因施用安非他命經
        觀察勒戒、戒治，本件案發時，被告因欲外出購買飲料
        而遭埋伏警員逮捕，租屋之呂美珍已經墜樓當場身亡，
        無可對證，而員警進入呂美珍之租屋內又查扣如事實欄
        所述之大量海洛因、安非他命、電子秤、包裝袋等涉嫌
        與販賣毒品有關之物品，戊○○為免自己捲入販賣第一
        、二級毒品之罪嫌中，而供稱毒品等物均係被告所有，
        實不難想見。換言之，若被告確實轉讓安非他命予戊○○，何以戊○○在警詢時隻字未提，而僅供稱被告在八
        十九年十月十二日曾售予二千元安非他命？戊○○所述
        恐自己與胞妹張毓瑄淪為販賣海洛因、安非他命之涉嫌
        人，而隨意供述，應有可能。至於其後於檢察官訊問時
        ，或因無法自圓其說，才又改稱被告三次無償提供安非
        他命以供其施用。此由戊○○於本院證稱：那個警察（
        按指丁○○）在我們那邊很恐怖，他說毒品那麼多，要
        找咕嚕，如果不講，要辦共同販賣，我是因為害怕警察
        找麻煩才會說有向己○○拿安非他命，又稱：我朋友的
        男友以前就跟這個警察做毒品等語（見本院卷第二二五
        、二二六、二二八頁）。查丁○○於九十二年三月二十
        五日因案羈押之事實，有在監在押資料表可按（本院卷
        第八九頁），其於本院訊問時初稱：我做人很和譪可親
        ，經本院質問抓到人當時是否對戊○○很兇時，始改稱
        ：當時發生墜樓事件，我當然很兇等語（見本院卷第二
        三０頁）。亦可印證警方之態度與戊○○為求自保，致
        使戊○○指述被告販賣。依上所述，被告被訴販賣安非
        他命之證據，除戊○○有瑕疵之指述外，別無其他補強
        證據，公訴人起訴此部分之事實，亦屬不能證明。
五、綜上所述，並無證據證明扣案之毒品等物，係被告所有，亦
    無證據證明被告有販賣安非他命予戊○○或有販賣海洛因予
    他人之犯行。卷內其餘證據，如張毓瑄供述：戊○○曾告知
    被告叫「咕嚕」、被告與呂美珍係男女朋友、戊○○曾向被
    告購買安非他命等情。因均係聽聞自戊○○，不得逕採為不
    利被告之證據；且戊○○就此部分之供述，均經本院論述如
    上，因不影響於判決之結果，無再逐一論列之必要。其餘證
    據，如被告皮包內有五十餘萬之現金，因不能證明與本案有
    關，亦不再說明。此外，復查無其他積極證據足資證明被告
    有公訴意旨所指之犯行。原審以不能證明被告犯罪為由，諭
    知被告無罪之判決，並無違誤，檢察官上訴指摘原審判決不
    當，為無理由，應予駁回。
六、被告經合法傳喚無正當理由未到庭，爰不待其陳述逕行判決
    。
據上論斷，應依刑事訴訟法第三百六十八條、第三百七十一條，
判決如主文。
本案經檢察官侯千姬到庭執行職務。
中　　華　　民　　國　　94　　年　　9 　　月　　20　　日
　　　　　　　　　刑事第十七庭審判長法　官　鄭文肅
　　　　　　　             　 　　　法　官　蘇隆惠
　　　　                            法　官　林瑞斌
以上正本證明與原本無異。
檢察官如不服本判決，應於收受送達後十日內向本院提出上訴書
狀，其未敘述上訴之理由者並得於提起上訴後十日內向本院補提
理由書（均須按他造當事人之人數附繕本）。
被告不得上訴。
　　　　　　　　　　　　　　　　　　書記官　陳思云
中　　華　　民　　國　　94　　年　　9 　　月　　21　　日
